臺北高等行政法院判決　　　　　　　　　　　　　　　九十年度訴字第一九五一號
　　　　　　　　　　　　　　　.
　　原　　　告　甲○○○○
　　代　表　人　乙○○
　　訴訟代理人　劉邦川律師
　　複代理人　　康文毅律師
　　被　　　告　財政部台灣省北區國稅局
　　代　表　人　林吉昌（局長）
　　訴訟代理人　丙○○
　　　　　　　　丁○○
右當事人間因營利事業所得稅事件，原告不服財政部中華民國八十九年十二月二十八
日台財訴第0000000000號訴願決定，提起行政訴訟，本院判決如左：
　　主  文
原告之訴駁回。
訴訟費用由原告負擔。
　　事  實
一、事實概要：原告民國八十三年度營利事業所得稅結算申報，自行申報全年營業收
    入淨額為新台幣（下同）四二、二七九、四六七元，全年所得額為二五三、六七
    七元，業經被告於八十五年八月十日按書面審核暫行核定在案。嗣因本件屬「李
    文鑫集團涉嫌幫助逃漏稅查核專案」，被告乃發函通知原告提示相關帳簿及憑證
    供查，因其未能提示帳證備查，遂依所得稅法第八十三條第一項規定，按同業利
    潤標準淨利率百分之八，核定其營業淨利為三、三八二、三五七元，加計非營業
    收入總額一六、一五六元，核定全年課稅所得額為三、三九八、五一三元，補徵
    營利事業所得稅額七八四、一三四元。原告不服，申請復查結果，未獲變更，提
    起訴願，亦遭決定駁回，遂提起行政訴訟。
二、兩造聲明：
　(一)原告聲明：原處分及訴願決定均撤銷。
　(二)被告聲明：駁回原告之訴。
三、兩造之爭點：原告經被告通知未能提示帳證供核，應否適用或類推適用營利事業
    所得稅查核準則（下稱查核準則）第十一條規定核定其該年度之所得額？
  (一)原告主張之理由：
    1.原告八十三年度有關帳務係委託在被告登記有案之記帳業者代為處理，而當年
      度營利事業所得稅結算申報案件係透過記帳業者委託有財政部核發證照之會計
      師辦理查核簽證並申報。惟該會計師涉及李文鑫犯罪集團，因該集團受到偵訊
      ，全部資料包括帳冊憑證，遭調查站及被告搜扣，未被扣押部分，亦已藏匿無
      蹤，故原告原交予會計師之全部帳冊憑證已下落不明。根據所得稅結算申報書
      面審核案件抽查辦法第五條及實務做法，被告查核時，亦會通知會計師，故將
      帳證放置記帳業者處所之行為係屬合理，況將帳證放置記帳業者處所之行為與
      調查站遺失帳證，並無相當因果關係。查李文鑫等人涉嫌偽造文書、違反稅捐
      稽徵法、商業會計法及勾結政府機關稅務人員涉嫌貪污等罪責，業經台灣板橋
      地方法院檢察署八十六年度偵字第一八七七六號、八十六年度偵字第一九四一
      ○號、八十六年度偵字第二三五五九號、八十七年度偵字第六一○號及八十七
      年度偵字第一七二四號提起公訴。被告因李文鑫勾結財政部所轄之稅務人員進
      行逃漏稅捐等不法情事，要求相關涉案會計師簽證案件廠商，提示帳冊憑證備
      供查核，再以無法提示帳冊憑證為由，依所得稅法第八十三條，按同業利潤標
      準核定所得額，責命原告補繳營利事業所得稅，實有違誤。此觀之行政法院六
      十一年判字第七○號判例：「認定事實，須憑證據，不得出於臆測，此項證據
      法則，自為行政訴訟所適用。」及三十九年判字第二號判例：「行政官署對於
      人民有所處罰，必須確實證明其違法之事實，倘不能確實證明違法事實之存在
      ，其處罰即不能認為合法。」自明。蓋所得稅法第八十三條規定以同業利潤標
      準核課，係屬不利益處分，根據保護人民權益觀點，應從嚴解釋，故縱使原告
      無法提出帳證憑證，被告仍應提出可歸責於原告之事證，始可依所得稅法第八
      十三條規定核課。
    2.依財政部七十二年十一月十六日（七二）台財稅字第三八一四三號函頒會計師
      辦理所得稅查核簽證申報須知，會計師應就傳票與原始憑證逐一核對；進貨是
      否已取得合法憑證；各項有關營業及營業外支出帳目，應以與所有原始憑證文
      據、帳冊遂一詳加查核為原則；凡經查明帳簿文據之記錄不相符合或與有關法
      令規定不符，影響所得之計算者，應予調整；會計師辦理所得稅查核簽證申報
      工作，對於帳簿文據之查核及意見之表達，須保持公正嚴謹之態度，維護公私
      法益，有該申報須知第六條第一款、第十一條第三款第一目、第四款、第七條
      第二項及第四條可資參照。本案為經會計師查核簽證之案件，依其報告，並無
      應補徵稅款情事。且原告將系爭帳務委由會計師辦理簽證，乃信賴國家證照之
      審核及主管機關之監督（會計師法第一條、第三條、第五條及第八條），發生
      此重大刑案，原告始料未及。被告所為，顯違反信賴保護原則。
    3.原告有關帳簿憑證因李文鑫犯罪集團受到偵訊，遭調查局查扣而下落不明，是
      無法提示帳證供核，實為不可抗力，被告未依查核準則第十一條規定辦理，顯
      有違誤。況原告相關帳證之所以遺失，究竟是調查站查扣所致，抑或是移送途
      中遺失，被告至今仍未說明，縱非因遭受不可抗力災害或有關機關因公調閱，
      但基於同一法理，仍應類推適用查核準則第十一條第二項辦理，始符合公平正
      義原則。
　(二)被告主張之理由：
    1.原告主張八十三年度營利事業所得稅帳冊憑證，全部遭調查局及被告搜扣，若
      有未被扣押部分，該集團亦已藏匿無蹤，致原告原交予會計師之全部帳冊憑證
      均下落不明等語，經查法務部調查局台北縣調查站於八十七年一月二十一日八
      七板肅第八七○一一七號函檢送李文鑫集團申報或簽證案件涉有逃漏稅捐之帳
      證資料明細表，有關原告八十三年度營利事業所得稅資料僅資料袋一袋，其證
      物編號：貳－三九三（八十三），乃將查扣資料袋，袋內僅有手稿損益表乙份
      ，八十三年度申報書影本及會計師查核報告書乙冊，並無帳冊、憑證。且按行
      政法院三十六年度判字第十六號判例意旨，申請人既未提示帳證以供查核，復
      未提出有關機關因公調閱或查扣帳簿憑證以致滅失，原告應舉證其將完整之帳
      證交給記帳業者，且帳證全部被調查站查扣之相關事證以實其說。
    2.因本件屬「李文鑫集團涉嫌幫助逃漏稅查核專案」，被告依據營利事業所得稅
      結算申報書面審核案件抽查辦法第四條規定抽查，因檢調單位所扣押帳簿不完
      全，遂依稅捐稽徵法第二十一條規定於核課期間內，通知原告於八十八年十一
      月五日提示帳簿、憑證及有關文據備查，取有原告負責人簽收之雙掛號郵件送
      達回執附卷可稽，惟原告逾期未能提示相關帳簿文據供核，被告遂據財政部賦
      稅署八十七年七月二十三日台稅一發第八七一九五六一九七號函決議，依所得
      稅法第八十三條規定，按同業利潤標準核定課稅所得額為三、三九八、五一三
      元，並無不妥。
    3.原告主張有關機關因公調閱以致滅失帳證，請准按查核準則第十一條第三項規
      定，依前三個年度核定純益率之平均數核定所得額乙節。查該項規定係以「營
      利事業之帳簿憑證，在辦理結算申報後未經稽徵機關調查核定前」為前提，原
      告既已於八十五年八月十日經被告書面審查核定，與前開規定不符，又根據行
      政法院八十八年度判字第三二九八號判決指出「企業委託代客記帳業記帳，將
      帳冊存放於業者處，若因代客記帳業涉及違法致業主帳冊遭調查局查封，非屬
      政府機關因公借閱的範圍」，是被告依同業利潤標準核定其所得額予以補稅，
      並無不當。
    4.根據稅捐機關管理營利事業會計帳簿憑證辦法第二十條規定，原告之帳證應放
      置於原告之營業處所，原告八十三年度營利事業所得稅於八十四年五月三十一
      日前已申報完畢，故相關帳證應放置原告處所。
　　理  由
一、查甲○○○○係乙○○與張王秀燕之合夥，其執行業務合夥人為乙○○，有原告
    提出之台北縣政府營利事業統一發證設立申請書影本在卷可證，合先敘明。
二、按「稽徵機關進行調查或復查時，納稅義務人應提示有關各種證明所得額之帳簿
    、文據；其未提示者，稽徵機關得依查得之資料或同業利潤標準，核定其所得額
    。」「本法第八十三條所稱之帳簿文據，其關係所得額之一部或關係課稅年度中
    某一期間之所得額，而納稅義務人未能提示者，稽徵機關得就該部分依查得資料
    或同業利潤標準核定其所得額。」所得稅法第八十三條第一項、行為時所得稅法
    施行細則第八十一條定有明文。次按「營利事業之帳簿憑證，除為緊急避免不可
    抗力災害損失、或有關機關因公調閱或送交合格會計師查核簽證外，應留置於營
    業處所，以備主管稽徵機關隨時查核。」「營利事業之帳簿憑證，除為緊急避免
    不可抗力災害損失，或有關機關因公調閱，或送交稅務代理人查核簽證外，應留
    置於營業場所。其因攜離營業場所，以致滅失者，該期間所得額，稽徵機關應依
    所得稅法第八十三條及同法施行細則第八十一條規定，就查得資料或同業利潤標
    準予以核定。」亦為稅捐稽徵機關管理營利事業會計帳簿憑證辦法第二十五條及
    營利事業查核準則第十一條第四項前段所明定。
三、原告八十三年度營利事業所得稅結算申報，前經被告依書面審查暫行核定課稅所
    得額為二六一、九七六元，嗣法務部調查局台北縣調查站（下稱台北縣調查站）
    查獲李文鑫集團申報或簽證案件涉有逃漏稅捐之嫌，將查扣資料移由被告審理，
    被告乃發函通知原告提示相關帳簿憑證備查，惟未據提示，遂依所得稅法第八十
    三條第一項規定，按同業利潤標準淨利率百分之八，核定其營業淨利為為三、三
    八二、三五七元，加計非營業收入總額一六、一五六元，核定全年課稅所得額為
    三、三九八、五一三元，補徵營利事業所得稅額七八四、一三四元。原告申請復
    查，經被告通知原告於八十八年十一月五日提示帳簿、憑證及有關文據供核，惟
    原告逾期未能提示之事實，有原告八十三年度營利事業所得稅結算申報書、會計
    師查核簽證申報查核報告書、八十四年度營利事業所得稅結算申報核定通知書、
    台北縣調查站八十七年一月二十一日八七板肅第八七○一一七號函影本、被告通
    知函及掛號郵件收件回執等件在原處分卷可稽，並為原告所不爭執，堪認為真實
    。是被告以原告經通知未提示帳證供核，無從就復查事項加以審酌，維持原按同
    業利潤標準所為核定，訴願決定亦予維持，揆諸首開規定，並無不合。
四、原告雖主張其八十三年度營利事業所得稅結算申報，係透過記帳業者委託主管機
    關核發證照之會計師辦理查核簽證，交予會計師之全部帳證因涉及李文鑫犯罪集
    團，非遭調查局查扣即下落不明，非原告始料所及，為不可抗力，且原告信賴國
    家證照審核及主管機關之監督，應適用或類推適用查核準則第十一條規定，否則
    有違信賴保護原則云云。惟查原告八十三年度營利事業所得稅係委託會計師於八
    十四年四月二十九日辦理結算申報，經被告八十五年八月十日書面核定，有原告
    八十三年度營利事業所得稅結算申報書、八十三年度營利事業所得稅結算申報核
    定通知書在原處分卷可徵，原告自應依稅捐機關管理營事業會計憑證辦法第二十
    五條規定，將該年度有關帳簿憑證應留置於其營業處所。而台北縣調查站發交被
    告之資料袋（證物編號：貳－三九三），僅有無負責人簽章之手稿損益表，並
    無完整之帳簿憑證，有課稅資料袋落後通報調查報告表在原處分卷可按，原告未
    能舉證以實其說，尚難認其相關帳證係因遭查扣或交會計師遺失。況所謂不可抗
    力之災害，係指地震、風災、水災、旱災、蟲災、火災及戰禍等，原告所言縱然
    屬實，亦非不可抗力所致，自無適用或類推適用查核準則第十一條「因遭受不可
    抗力災害或有關機關因公調閱以致滅失」規定可言，被告依法按同業利潤標準核
    定其營業淨利為三、三八二、三五七元，加計非營業收入一六、一五六元，核定
    全年所得額為三、三九八、五一三元，補徵營利事業所得稅額七八四、一三四元
    ，並未違反信賴保護原則，原告主張均無可採。從而原處分及訴願決定並無違誤
    ，原告徒執前詞，聲請撤銷，為無理由，應予駁回。
五、據上論結，本件原告之訴為無理由，依行政訴訟法第九十八條第三項前段，判決
    如主文。
中　　華　　民　　國　　九十一　　　年　　　六　　　　月　　二十六　　　日
                 臺 北 高 等 行 政 法 院   第 一 庭
                                審 判 長 法  官  鄭 忠 仁
                                         法  官　林 育 如
                                         法  官　楊 莉 莉
右為正本係照原本作成。
如不服本判決，應於送達後二十日內，向本院提出上訴狀並表明上訴理由，如於本判
決宣示後送達前提起上訴者，應於判決送達後二十日內補提上訴理由書（須按他造人
數附繕本）。
中　　華　　民　　國　　九十一　　　年　　　六　　　　月　　二十六　　　日
            　　　　　　　　　　　　     書記官  黃 舜 民
